臺灣高等法院高雄分院民事判決　　　　　93年度重上字第77號
上　訴　人　寅○○
訴訟代理人　李嘯風律師
上　訴　人　午○○
　　　　　　未○○
上 訴 人兼
上二人共同
訴訟代理人　庚○○
上　訴　人　辛○○　　高雄縣鳳山市○○路115號
　　　　　　丑○○
　　　　　　己○○
　　　　　　癸○○
　　　　　　壬○○（原名陳玉華）
　　　　　　丁○○
上五人共同
訴訟代理人　丙○○
上　訴　人（即陳啟永之承受訴訟人）
　　　　　　子○○
　　　　　　辰○○
　　　　　　戊○○
　　　　　　巳○○
上　訴　人　財政部國有財產局
法定代理人　戌○○
訴訟代理人　乙○○
　　　　　　酉○○
複 代 理人　卯○○
被 上 訴人　申○○
上列當事人間分割共有物事件，上訴人對於中華民國93年7 月20
日台灣高雄地方法院92年度訴字第1570號所為判決提起上訴，本
院於民國96年12月19日言詞辯論終結，判決如下：
    主    文
原判決第一項暨訴訟費用之裁判廢棄。
兩造共有坐落高雄縣鳳山市○○段二一五一號，面積二五０五平
方公尺土地，應依下列方法分割：如附圖所示編號A 部分面積三
四二平方公尺分歸被上訴人申○○所有，編號B 所示面積七九七
平方公尺分歸上訴人癸○○、丑○○、己○○、丁○○、壬○○
（即陳玉華）、子○○、辰○○、戊○○、巳○○按如附表一所
示之比例保持共有，編號C 所示面積六二六平方公尺分歸上訴人
辛○○、午○○、未○○、庚○○等四人按應有部分各四分之一
之比例保持共有，編號D 所示面積六二六平方公尺分歸上訴人財
政部國有財產局所有，編號E 所示面積一一四平方公尺分歸上訴
人寅○○所有。
第一、二審訴訟費用由兩造依附表二所示之比例負擔。
    事 實 及 理 由
一、本件為請求分割共有物訴訟，依法對於各共有人必須合一確
    定，屬必要共同訴訟，雖僅原審被告寅○○一人提起上訴，
    惟上訴效力及於原審同造之共有人，仍應將原審共同被告全
    部列為上訴人，合先敘明。
二、上訴人陳啟永於民國（下同）93年11月18日死亡，有戶籍謄
    本在卷可稽，經本院裁定命其繼承人子○○、辰○○、戊○
    ○、巳○○（均已就系爭土地陳啟永之應有部分辦理繼承登
    記，見本院卷(二)第127 頁至第131 頁之登記簿謄本）承受訴
    訟。上訴人財政部國有財產局法定代理人原為李瑞滄，嗣變
    更為甲○○，再變更為戌○○，有行政院93年5 月25日院授
    人力字第0930017403號令及94年12月14日院授人力字第0940
    038537號令在卷可憑，甲○○、戌○○並先後具狀聲明承受
    訴訟，核無不合，應予准許。
三、上訴人辛○○、午○○、未○○、庚○○、子○○、辰○○
    、戊○○、巳○○經合法通知，未於最後言詞辯論期日到場
    ，核無民事訴訟法第386 條各款所列情形，此部分爰依被上
    訴人聲請，由其一造辯論而為判決。
四、被上訴人起訴主張：坐落高雄縣鳳山市○○段2151號面積25
    05平方公尺土地為兩造所共有，經都市計劃編定使用區分為
    都市土地住宅區，兩造無不分割之協議，又無法協議分割，
    爰依民法第824 條規定請求分割共有物。並聲明：求為判決
    (一)兩造共有坐落高雄縣鳳山市○○段2151號面積2505平方公
    尺土地請准予原物分割。(二)上訴人應協同被上訴人就前項分
    割結果辦理分割登記。
五、上訴人癸○○、丑○○、己○○、丁○○、壬○○（即陳玉
    華）、則稱：同意分割，上訴人等5 人願於分割後保持共有
    ，兩造雖於77年間訴訟和解分割，惟因人數過多，且環境時
    空背景不同，現已不可能再和解變價分割，同意依附圖即高
    雄縣鳳山地政事務所96年11月2 日之複丈成果圖方式分割等
    語。
六、上訴人子○○、辰○○、戊○○、巳○○（即陳啟永之承受
    訴訟人），經合法通知未於言詞辯論期日到場，渠等被繼承
    人陳啟永之前陳述則稱：同意分割，並願與上訴人癸○○、
    丑○○、己○○、丁○○、壬○○即陳玉華等5 人分割後保
    持共有等語。
七、上訴人辛○○、午○○、未○○、庚○○經合法通知未於言
    詞辯論期日到場，渠等之前於原審陳稱：系爭土地光復前原
    所有權人陳沙為陳家第一代，陳沙過世後，38年10月4 日遺
    產分配討論會決定分配予大房陳仁德所有，惟當時社會很亂
    ，政府未上軌道，因而無法分割，以致共有至今，該土地39
    年間依三七五減租條例出租予佃農許金鐘耕作至今，許金鐘
    可證明向何人承租土地，何人為真正地主。又其中部分共有
    人將應有部分出售予申○○，當時佃農與陳仁德後代即上訴
    人等均不知土地遭出售之事，未被通知優先購買。另部分繼
    承人將之提供抵繳遺產稅，使國有財產局亦成為共有人。希
    望能以變價方式分割，如原物分割，4 人於分割後願繼續保
    持共有，希望分得臨西側部分（即較靠近鳳山）之土地等語
    。
八、上訴人寅○○則稱：兩造間就系爭土地，前曾經台灣高等法
    院台南分院76年上字第683 號和解變價分割成立，自與確定
    判決有同一效力，法院應依民事訴訟法第249 條第1 項第7
    款以裁定駁回被上訴人之訴，並得處6 萬元以下之罰鍰；又
    共有物之分割請求權為形成權之一種，並非請求權，無民法
    第125 條消滅時效之適用，且分割契約對土地之受讓人或繼
    承人同樣有效，被上訴人應以前揭和解筆錄聲請強制執行拍
    賣即可。又依原審判決，上訴人分得部分為畸零地，無法供
    建築使用，嚴重危害土地經濟上之價值，應予廢棄改判，並
    以拍賣分配價金為宜，如依高雄縣鳳山地政事務所96年11月
    2 日之複丈成果圖分割方式（即附圖），為使訴訟關係單純
    亦可以接受等語。
九、上訴人財政部國有財產局則稱：同意依附圖即高雄縣鳳山地
    政事務所96年11月2 日之複丈成果圖分割方式等語。
十、上訴人寅○○不服原審判決，於本院聲明：
    先位聲明：(一)原判決廢棄。(二)被上訴人在第一審之訴駁回。
    (三)第一、二審訴訟費用由被上訴人負擔。
    備位聲明：(一)原判決之分割方法廢棄。(二)分割方法依台灣高
    等法院台南分院76年度上字第683 號和解筆錄內容，將共有
    物變價分割。(三)第一、二審訴訟費用按應有部分比例分擔。
    上訴人癸○○、丑○○、己○○、丁○○、壬○○（即陳玉
    華）上訴聲明：請求依高雄縣鳳山地政事務所96年11月2 日
    之複丈成果圖分割方式。
    上訴人財政部國有財產局上訴聲明：請求依高雄縣鳳山地政
    事務所96年11月2 日之複丈成果圖分割方式。
    被上訴人答辯聲明：(一)上訴駁回。(二)第一、二審訴訟費用由
    上訴人負擔。
十一、被上訴人主張，兩造共有之坐落高雄縣鳳山市○○段2151
      號面積2505平方公尺土地，經都市計劃編定使用區分為都
      市土地住宅區，兩造無不分割之約定而未能達成分割協議
      等事實，業據提出土地登記謄本、土地使用分區證明書等
      為證，且為上訴人所不爭執，自應認為真實。
十二、按依民法第823 條第1 項前段規定，各共有人得隨時請求
      分割共有物，以利融通與增進經濟效益，不動產共有人協
      議分割後，其請求辦理分割登記之消滅時效完成，共有人
      中為拒絕給付之抗辯者，該協議分割之契約，既無從請求
      履行，以達原有分割之目的，揆諸分割共有物之立法精神
      ，自應認為得請求裁判分割（最高法院69年度第8 次民事
      庭會議決議一參照），是共有人依協議成立分割契約後僅
      取得履行協議請求權，其分得部分所有權移轉請求權，乃
      係請求履行協議分割契約之權利，自有民法第125 條消滅
      時效規定之適用（最高法院64年度第4 次民庭庭推總會議
      決議參照）。本件兩造雖曾提起分割共有物之訴，並經台
      灣高等法院台南分院76年度上字第683 號分割共有物事件
      ，於77年4 月19日成立訴訟上和解協議變價分割，然揆諸
      前揭說明，兩造前次所為訴訟上和解之效力，應認僅取得
      履行協議分割請求權，而無裁判分割之形成力，兩造既均
      未請求履行和解內容，有土地登記謄本可參，迄被上訴人
      再提起本件分割共有物之訴（92年5 月8 日繫屬原審法院
      ，見原審卷第3 頁），已罹於15年請求權時效，被上訴人
      亦以罹於時效為抗辯，被上訴人提起本件分割共有物之訴
      ，依法即無不合，應予准許。上訴人先位主張，兩造成立
      之訴訟上和解，並無民法第125 條之適用，被上訴人不得
      訴請分割共有物云云，應認為無理由。
十三、次按，各共有人，除因物之使用目的不能分割或契約訂有
      不分割之期限者外，得隨時請求分割共有物。民法第823
      條第1 項定有明文。又請求共有物之分割，應由法院依民
      法第824 條命為適當之分配，不受當事人主張之拘束。法
      院應參酌當事人之聲明、共有物之性質、經濟效用及全體
      共有人利益等情公平決定之。本院審酌兩造共有系爭土地
      現況種植有椰子樹、芒果樹，並無任何建物，及土地北臨
      40米寬之中山東路、南臨12米寬之鳳東路等情，業經本院
      會同兩造於94年5 月26日現場指界，高雄縣鳳山地政事務
      所94年7 月12日複丈，有勘驗筆錄及複丈成果圖可佐。又
      兩造除上訴人寅○○外，均同意分割，且上訴人癸○○、
      丑○○、己○○、丁○○、壬○○即陳玉華、陳啟永（由
      子○○、辰○○、戊○○、巳○○承受訴訟）等人表示願
      於分割後繼續保持共有，並同意依附圖即高雄縣鳳山地政
      事務所96年11月2 日之複丈成果圖分割；上訴人辛○○、
      午○○、未○○、庚○○等四人亦表示願於分割後繼續保
      持共有，並表明希望分得最西側之位置；被上訴人與上訴
      人財政部國有財產局亦表示，同意依附圖即高雄縣鳳山地
      政事務所96年11月2 日之複丈成果圖分割，上訴人寅○○
      原不同意附圖分割方案，惟上訴人丑○○等5 人之訴訟代
      理人丙○○表示，若寅○○不同意附圖之分割方案，則丑
      ○○等5 人分割後亦不保持共有，且每人亦希望分得後之
      土地面臨道路部分寬度要夠寬，不要成為畸零地等語，寅
      ○○為免訴訟關係複雜化，嗣亦同意依附圖之分割方案分
      割（見本院卷(二)第185 頁、236 頁）且依附圖之分割方式
      ，寅○○仍可與附圖D 、C 之土地合併變賣或做其他處理
      ，爰將系爭土地原物分割如主文第2 項所示之方案。
十四、綜上所述，被上訴人請求准予就系爭土地為判決分割，洵
      屬有據，應予准許，惟本院所採分割方法與原審已有不同
      ，上訴意旨求予將原判決分割方法廢棄改判，為有理由，
      自應由本院將原判決第一項關於分割方法部分，廢棄改判
      如主文所示，又陳啟永部分已由子○○等4 人繼受，爰一
      併將原判決關於訴訟費用之裁判廢棄改判。
十五、據上論結，本件上訴為有理由，依民事訴訟法第463 條、
      第385 條第1 項前段、第450 條、第80條之1 、第85條第
      1 項但書，判決如主文。
中　　華　　民　　國　　96　　年　　12　　月　　31　　日
                              民事第四庭
                                  審判長法官  蔡文貴
                                  法      官  徐文祥
                                  法      官  黃科瑜
以上正本證明與原本無異。
如對本判決上訴，須於判決送達後20日內向本院提出上訴狀，其
未表明上訴理由者，應於上訴後20日內向本院提出上訴理由書（
均須按他造當事人之人數附繕本）。上訴時應提出委任律師或具
有律師資格之人之委任狀，並依附註條文規定辦理。
中　　華　　民　　國　　97　　年　　1 　　月　　3 　　日
                                書　記　官  葉淑華
附註：
民事訴訟法第466條之1 ：
對於第二審判決上訴，上訴人應委任律師為訴訟代理人，但上訴
人或其法定代理人具有律師資格者，不在此限。
上訴人之配偶、三親等內之血親、二親等內之姻親，或上訴人為
法人、中央或地方機關時，其所屬專任人員具有律師資格並經法
院認為適當者，亦得為第三審訴訟代理人。第1 項但書及第2 項
情形，應於提起上訴或委任時釋明之。
附表一
┌─────────┬─────────┐
│   共  有  人     │應 有 部 分 比 例 │
├─────────┼─────────┤
│癸○○            │一二三二分之二四二│
├─────────┼─────────┤
│丑○○            │一二三二分之一七六│
├─────────┼─────────┤
│己○○            │一二三二分之二四二│
├─────────┼─────────┤
│丁○○            │一二三二分之二四二│
├─────────┼─────────┤
│壬○○（即陳玉華）│一二三二分之二四二│
├─────────┼─────────┤
│子○○            │一二三二分之二二  │
├─────────┼─────────┤
│辰○○            │一二三二分之二二  │
├─────────┼─────────┤
│戊○○            │一二三二分之二二  │
├─────────┼─────────┤
│巳○○            │一二三二分之二二  │
└─────────┴─────────┘
附表二
┌─────────┬──────┐
│  共   有   人    │應有部分比例│
├─────────┼──────┤
│辛○○            │十六分之一  │
├─────────┼──────┤
│午○○            │十六分之一  │
├─────────┼──────┤
│庚○○            │十六分之一  │
├─────────┼──────┤
│未○○            │十六分之一  │
├─────────┼──────┤
│寅○○            │二二分之一  │
├─────────┼──────┤
│丑○○            │二二分之一  │
├─────────┼──────┤
│子○○            │一七六分之一│
├─────────┼──────┤
│辰○○            │一七六分之一│
├─────────┼──────┤
│戊○○            │一七六分之一│
├─────────┼──────┤
│巳○○            │一七六分之一│
├─────────┼──────┤
│申○○            │二二分之三  │
├─────────┼──────┤
│己○○            │十六分之一  │
├─────────┼──────┤
│癸○○            │十六分之一  │
├─────────┼──────┤
│壬○○（即陳玉華）│十六分之一  │
├─────────┼──────┤
│丁○○            │十六分之一  │
├─────────┼──────┤
│財政部國有財產局  │四分之一    │
└─────────┴──────┘
                                                    Q
